【裁判字號】    97,上易,1
【裁判日期】    970318
【裁判案由】    侵權行為損害賠償
【裁判全文】
臺灣高等法院臺南分院民事判決  97年度上易字第1號
上  訴  人  己○○○
            乙 ○ ○
            戊 ○ ○
            丙 ○ ○
兼上列四人
共      同
訴訟代理人  丁 ○ ○  住高雄市○○○路6巷35號3樓
被 上 訴人  甲 ○ ○  住台南縣左鎮鄉睦光村24號
上列當事人間請求侵權行為損害賠償事件，上訴人對於中華民國
96年10月23日台灣嘉義地方法院第一審判決（96年度重訴字第67
號）提起上訴，本院於97年3月4日言詞辯論終結，判決如下：
    主  文
上訴駁回。
第二審訴訟費用由上訴人負擔。
    事實及理由
一、上訴人起訴主張：
（一）上訴人己○○○之丈夫，及其他上訴人乙○○、戊○○、
      丙○○、丁○○等人之父親黃大松，於民國94年10月15日
      12時10分許騎機車在水上鄉○○○○○路由西往東方向行進
      ，遭被上訴人駕駛車牌號碼為7463-HX自用小客車自後追
      撞不幸傷重身亡。被上訴人在案發後，最初否認有撞到被
      害人，後來辯稱是被害人自己騎機車不慎撞道路旁護欄才
      彈回車道擦撞被上訴人之自小客車，經鑑定結果證明肇事
      路旁護欄並無被害人機車擦撞之痕跡，被上訴人始願認罪
      ，並以自己家貧又腿傷為由，表示無法負賠償責任云云。
      被上訴人顯然狡猾且以各種不實理由推卸責任。案發當時
      被上訴人很有可能酒後開車，否則被上訴人怎會撞到被害
      人卻供稱發生前完全未看到被害人之車在路上？但警方卻
      未對被上訴人進行酒測，且若非在場目擊證人（順隆輪胎
      行老闆）羅瑞隆出來查看並阻止被上訴人離去，被上訴人
      當時有意右轉後駕車逃逸，足以顯示被上訴人之惡性重大
      且犯後態度不佳。
（二）茲就被上訴人應賠償上訴人之明細，臚列如下：
    1.扶養費部分：
      按夫妻間互負扶養義務，且直系血親間亦互負扶養義務，
      故上訴人己○○○之扶養義務人為其配偶黃大松及其子女
      即上訴人乙○○、戊○○、丙○○及丁○○等共五人，故
      黃大松應負擔上訴人己○○○扶養費五分之一。今因被上
      訴人之侵權行為，致黃大松死亡，被害人黃大松死亡時年
      齡80歲，對照內政部統計94年台灣地區簡易生命表，黃大
      松平均餘命應為8.28年。依內政部所公佈94年嘉義縣平均
      每戶家庭收支計算得出，上訴人己○○○所受之扶養費用
      損失為新台幣（下同）25萬6,771元（1,283,855÷5=256,
      771）。
    2.喪葬費用部分：
      上訴人己○○○支出31萬3,300元。
    3.精神損失部分：
      被上訴人過失致被害人黃大松死亡，上訴人己○○○為黃
      大松之配偶，其他上訴人為黃大松之子女，上訴人頓失親
      人，精神所受痛苦至鉅，被上訴人應賠償上訴人每人精神
      慰撫金100萬元。
（三）上訴人己○○○得向被上訴人請求之金額共為157萬071元
      （256,771+313,300+1,000,000=1,570,071），被上訴人
      應賠償上訴人乙○○、戊○○、丙○○、丁○○每人各10
      0萬元。
（四）於本院補稱：若如原審判決所稱被上訴人右轉未禮讓同向
      直行車先行而肇事，被害人黃大松如何因背部肋骨斷裂，
      刺穿肺部致死，故應由被上訴人負全部肇事責任。又被害
      人黃大松為職業軍人，年領退休奉約30萬元，依估算尚可
      活8年，豈能以受害人尚有財產即否定應有受扶養之權利
      ？再強制保險列入被上訴人賠償費用之一部，被上訴人僅
      需賠償少數金額，與社會一般常識落差太大等語。
（四）並聲明：1.原判決不利於上訴人部份廢棄。2.上廢棄部份
      ，被上訴人應再給付上訴人己○○○256,711元，再給付
      上訴人乙○○、戊○○、丙○○每人各15萬元、再給付丁
      ○○30萬元。3.上訴人願供擔保請准宣告假執行。
二、被上訴人則以：
(一)、於原審時對上訴人主張殯葬費用313,300元及被上訴人為本
    件事故肇事主因，被害人黃大松為肇事次因無意見。於本院
    改稱：本件車禍伊沒有撞到被害人，是被害人騎機車來撞伊
    車子，就倒在伊車輪下，經法醫驗屍亦未發現有輪胎壓過痕
    跡等語置辯。
(二)、並聲明：駁回上訴。
三、上訴人主張被上訴人於94年10月15日中午，駕駛車牌號碼74
    63－ＨＸ號自用小客車，沿嘉義縣水上鄉○○○○○路，由西
    往東方向行進，於同日12時10分許途經該公路23.5公里之無
    號誌交岔路口處，欲右轉彎時，本應注意汽車行駛至無號誌
    之交岔路口，轉彎車應暫停讓直行車先行，亦應注意前方人
    車狀況，並隨時採取必要之安全措施，以避免危險之發生，
    且當時天候晴、日間自然光線、柏油路面、路面乾燥、無缺
    陷、無障礙物、視距良好，並無不能注意情事，竟疏未注意
    及此，適有被害人黃大松騎乘車牌號碼ＫＢ5－882號重型機
    車，沿上開公路，由同向直行駛，被上訴人竟未暫停讓同向
    、直行之被害人黃大松所騎乘之前揭機車先行，即貿然右轉
    彎，致其所駕駛之自小客車右前車門撞及被害人黃大松所騎
    乘之機車車頭，被害人黃大松因而人車倒地，受有雙側創傷
    性氣胸血胸，左手前臂開放性骨折，經緊急送醫救治，於94
    年10月15日16時20分許，仍因傷重不治而死亡之事實，業經
    原審刑事庭判處被上訴人有期徒刑7月，有原審96年度交易
    字第7號刑事卷宗可稽，堪認被上訴人主張之前揭事實為真
    實。被上訴人於本院辯稱：本件車禍伊沒有撞到被害人，是
    被害人騎機車來撞伊車子，就倒在伊車輪下云云，不足採信
    。
四、按不法侵害他人致死者，對於支出殯葬費之人，亦應負損害
    賠償責任。不法侵害他人致死者，被害人之父、母、子、女
    及配偶，雖非財產上之損害，亦得請求賠償相當之金額，民
    法第192條第1項、第194條定有明文。本件被上訴人於前揭
    時、地過失致被害人黃大松死亡之事實，已如前述，而上訴
    人分別為黃大松之配偶及子女，揆諸上開規定，上訴人請求
    被上訴人負損害賠償責任，自屬有據。茲就上訴人之請求，
    分述如下：
（一）有關上訴人己○○○扶養費部分：查上訴人己○○○主張
      其為被害人黃大松之妻，受有扶養費之損害256,771元云
      云。惟按夫妻互負扶養之義務，其負扶養義務之順序與直
      系血親卑親屬同，其受扶養權利之順序與直系血親尊親屬
      同，而受扶養權利者為直系血親尊親屬時，其受扶養權利
      不以無謀生能力為必要；又負扶養義務者有數人而其親等
      同一時應各依其經濟能力，分擔義務，民法第1116條之1
      、第1117條第2項、第1115條第3項分別定有明文。夫妻互
      負扶養之順序，既與直系血親尊親屬同，即不以無謀生能
      力為必要，然仍應受「不能維持生活」之限制（最高法院
      62年10月16日62年度第2次民庭庭推總會決議意旨參照）
      。茲查上訴人己○○○名下有不動產（房屋、土地共12筆
      ）及8筆投資，財產總額合計達16,441,611元，有上訴人
      己○○○之稅務電子閘門財產所得調件明細表附卷可稽（
      見原審卷第13~18頁）。上訴人又自承依估算己○○○尚
      可活8年，衡情，上訴人己○○○應已能以自己財產維持
      生活，依上說明，應無受扶養之權利，上訴人以被害人黃
      大松為職業軍人，年領退休奉約30萬元，依估算尚可活8
      年，豈能以受害人尚有財產即否定應有受扶養之權利？然
      己○○○有相當之財產足以維持生活有如前述，於法即無
      請求受扶養之權利，上訴人己○○○請求被上訴人應賠償
      上訴人己○○○受有扶養費之損害256,771元，並無理由
      ，應予駁回。
（二）上訴人己○○○支出313,300元喪葬費用部分：被上訴人
      就此表示無意見，上訴人己○○○該部請求應予准許。
（三）精神慰撫金部分：查被害人黃大松遭此車禍死亡，上訴人
      己○○○為其配偶，其餘上訴人為其子女，精神確受極大
      痛若，其請求被上訴人賠償非財產上損害，自非無據。上
      訴人己○○○名下不動產共12筆、投資8筆，合計達16,44
      1,611元；上訴人乙○○名下不動產8筆、汽車1輛、投資2
      筆，合計達2,171,288元；上訴人戊○○名下不動產8筆、
      汽車1輛、投資13筆，合計達2,866,510元；上訴人丙○○
      名下不動產9筆、投資7筆，合計達7,518,218元；上訴人
      丁○○94年所得1,149,567元，名下汽車1輛；被上訴人94
      年所得193,000元，名下汽車1輛，有稅務電子閘門財產所
      得調件明細表在卷可證（見原審卷第11~47頁）。本院斟
      酌兩造之身分、地位、經濟能力、上訴人精神上所受痛苦
      等一切情狀，認上訴人請求非財產上損害之賠償各50萬元
      尚屬適當。
（四）綜上，上訴人所受損害計上訴人己○○○813,300元（喪
      葬費313,300元＋慰撫金50萬元），其餘上訴人各50萬元
      （慰撫金50萬元）。
五、按損害之發生或擴大，被害人與有過失者，法院得減輕賠償
    金額，或免除之，民法第217條第1項定有明文。查被害人黃
    大松騎乘機車於無號誌之交岔路口，疏未減速慢行，對車禍
    之發生亦有過失，再參酌本件經臺灣省嘉雲區車輛行車事故
    鑑定委員會鑑定，鑑定意見認被上訴人駕駛自用小客車，行
    經無號誌交岔路口，右轉彎未暫停讓直行車先行，為肇事主
    因，黃大松駕駛重機車，行經無號誌交岔路口，未減速慢行
    ，為肇事次因，經送臺灣省車輛行車事故覆議鑑定委員會覆
    議，亦持相同鑑定結果，有鑑定意見書及覆議意見書附於原
    審96年度交易字第7號刑事卷可按，是被害人黃大松就本件
    車禍之發生，亦與有過失。本院審酌被上訴人駕駛自用小客
    車，行經無號誌交岔路口，右轉彎未暫停讓直行車先行，為
    肇事主因，黃大松行經無號誌交岔路口，未減速慢行，為肇
    事次因，認被上訴人就系爭事故應負之過失責任為百分之七
    十，被害人黃大松則應負百分之三十之責任。上訴人認被上
    訴人應負全部肇事責任為不可採。因之，被上訴人應賠償上
    訴人之金額，依上開比例折算後，應減輕為上訴人己○○○
    569,310元（813,300元×70%），其餘上訴人各35萬元（50
    萬元×70%）。
六、末按，保險人依強制汽車責任保險法規定給付之保險金，視
    為加害人或被保險人損害賠償金額之一部分；加害人或被保
    險人受賠償請求時，得扣除之，強制汽車責任保險法第32條
    著有明文。查上訴人於本件損害發生後，業已受領本件車禍
    事故之強制汽車責任保險金共150萬元，該等金額為上訴人
    平均分配之事實，為兩造所不爭，揆諸前開說明，上訴人所
    受領之金額應自上開賠償金額中扣除，扣除後被上訴人應賠
    償上訴人己○○○269,310元，其餘上訴人各5萬元，超過上
    開應准許部分，應予駁回。
七、綜上所述，上訴人本於侵權行為之法律關係，請求被上訴人
    給付上訴人己○○○269,310元，給付上訴人乙○○、戊○
    ○、丙○○、丁○○各5萬元，及均自起訴狀送達翌日即96
    年5月5日起至清償日止，按週年利率百分之五計算之利息，
    即無不合，應予准許。逾此部分之請求則無理由，應予駁回
    。其假執行之聲請亦失所附麗，應併予駁回。原審就前揭超
    過上開應准許部分為上訴人敗訴之判決，及駁回其假執行之
    聲請，經核並無不合。上訴人就此部分上訴意旨，仍執陳詞
    ，指摘原判決不當，求予廢棄改判，為無理由，應予駁回。
    又本件上訴利益未逾150萬元，為不得上訴於第三審之事件
    ，無庸宣告假執行。
八、本件事證已臻明確，兩造其餘攻擊、防禦方法及所提證據，
    經審酌後認與本判決結論無影響，爰不逐一論列，併此敘明
    。
九、據上論結，本件上訴為無理由，依民事訴訟法第449條第1項
    、第78條、第85條第1項前段，判決如主文。
中    華    民    國    97    年    3     月    18    日
                  民事第四庭    審判長法  官  王惠一
                                      法  官  王浦傑
                                      法  官  蘇重信
上為正本係照原本作成。
不得上訴。
中    華    民    國    97    年    3     月    18    日
                                      書記官  黃文生


司法院資訊處製作；財團法人民間司法改革基金會備份。
